【裁判字號】    90,訴,723
【裁判日期】    901009
【裁判案由】    過失致死
【裁判全文】
臺灣板橋地方法院刑事判決                            九十年度訴字第七二三號
    公  訴  人  臺灣板橋地方法院檢察署檢察官
    被      告  丙○○
                乙○○
    右一被告
    選任辯護人  丁榮聰律師
右列被告因業務過失致死案件，經檢察官提起公訴（九十年度偵字第八七六號），本
院判決如左：
    主  文
丙○○從事業務之人，因業務上之過失致人於死，處有期徒刑肆月，如易科罰金以
佰元折算壹日。緩刑貳年。
乙○○無罪。
    事  實
一、民國八十八年十一月間，設於臺北縣三重市○○○路六六號七樓之五「陞弘營造
    廠股份有限公司」（下稱陞弘公司），承攬臺北縣五股鄉公所位於臺北縣五股鄉
    五福村之「五股坑溪堤防防迅道路施做及綠美化工程」後，即派任其受僱人丙○
    ○擔任上開工程之工地主任，負責工程協調調度、工地衛生安全管理、現場監工
    之工作，為從事業務之人。其應注意對於防止有墜落、崩塌等之虞之作業場所所
    引起之危害，應有符合標準之必要安全衛生設備，以確保員工生命、身體之安全
    ，並應注意勞工從事露天開挖作業，其垂直開挖最大深度應妥為設計，如其深度
    在一點五公尺以上且有崩塌之虞者，應設擋土支撐，而依其智識、能力及當時之
    情形又無不能注意之情事，竟於次承攬人「育忠企業社」（實際負責人為共同被
    告丁○○，俟到案後另行審結）僱用吳幸明等人於五股鄉五福村河川護岸下方約
    五公尺處之基礎處從事鋼筋綁紮工作時，疏未注意設擋土支撐，以防止周圍墜落
    、崩塌。嗣於八十九年五月七日十一時許，因河床旁舊有擋土牆滑落倒塌，致現
    場施工之吳幸明、陳源堂、陳盛忠走避不及，遭倒塌之擋土牆及崩落之土石壓住
    ，吳幸明因胸腹部出血併窒息而當場死亡，陳源堂受有大腿骨折之傷害、陳盛忠
    則受壓擊輕傷（傷害部分未據告訴）。
二、案經吳幸明之配偶甲○○訴請臺灣板橋地方法院檢察署檢察官偵查暨該署檢察官
    自動偵查起訴。
    理  由
壹、有罪部分：
一、訊據被告丙○○坦承其受僱於陞宏公司擔任上開工程之工地主任，負責工程協調
    、現場監工事宜，及八十九年五月七日十一時許，工地周圍未設擋土支撐之舊有
    擋土牆滑落倒塌，致吳幸明遭倒塌之擋土牆及崩落之土石壓住，因胸腹部出血併
    窒息而當場死亡之事實不諱。惟辯稱：現場開挖深度僅有九十五公分，不到一點
    五公尺，不需設置擋土支撐，且墜落、崩塌物係該河床上舊有擋土牆，非屬本件
    工程範圍，亦無對之設置擋土支撐之必要，本件應屬意外，其無何過失責任云云
    。
二、按雇主對於防止有墜落、崩塌等之虞之作業場所所引起之危害，應有符合標準之
    必要安全衛生設備；並應注意勞工從事露天開挖作業，其垂直開挖最大深度應妥
    為設計，如其深度在一點五公尺以上且有崩塌之虞者，應設擋土支撐。勞工安全
    衛生法第五條第一項第五款、營造安全衛生設施標準第五十五條分別定有明文。
    又所謂垂直「開挖深度」，係指開挖後最終開挖面向上量至地表面之高度，此有
    行政院勞工委員會北區勞動檢查所（下稱勞檢所）九十年八月十三日台九十勞北
    檢營字第五二四八三七號函示在卷，本院衡量保障勞工安全政策，認為該函示「
    開挖深度」為可採信。準此，本件工程開挖深度向上量至地表達五公尺，有勞檢
    所製作之職業災害檢查報告書內六、該害現場概況（二）之記載（參相驗卷宗第
    六十七頁）及現場相片附卷可稽，故被告所辯現場開挖深度僅有九十五公分，應
    屬誤認開挖深度之意涵，此部分辯解，不足採信。
三、本件被害人吳幸明因災害現場舊有擋土牆滑落倒塌，遭崩落之土石壓住，因胸腹
    部出血併窒息而當場死亡之事實，業經檢察官會同法醫師相驗屬實，並制有勘驗
    筆錄、驗斷書、相驗屍體證明書各乙份在卷可參，並有照片附卷足憑。被告丙○
    ○既為該工程之工地主任，其業務上自有注意作業現場工地衛生安全管理之義務
    ，依其知能，並無不能注意防止作業場所有墜落、崩塌之危害情事，其竟疏不注
    意，未就作業場所設擋土支撐，致吳幸明因上開職業災害死亡，被告之過失行為
    與被害人之死亡，客觀上有相當之因果關係，其應負業務過失罪責甚明。
四、核被告丙○○所為，係犯刑法第二百七十六條第二項之業務過失致死罪。審酌被
    告過失程度、犯罪所生之損害，事後已由陞弘公司及育忠企業社與被害人家屬達
    成勞資爭議協調，賠償一百五十六萬元，有協調會議記錄附卷可參，爰量處如主
    文第一項所示之刑，又被告於犯罪行為後，刑法第四十一條已於九十年一月十日
    修正，並於同年月十二日生效，依該條第一項之規定：「犯最重本刑為五年以下
    有期徒刑以下之刑之罪，而受六個月以下有期徒刑或拘役之宣告，因身體、教育
    、職業、家庭之關係或其他正當理由，執行顯有困難者，得以一元以上三元以下
    折算一日（現已提高一百倍），易科罰金。但確因不執行所宣告之刑，難收矯正
    之效，或難以維持法秩序者，不在此限」，比較新舊法，以新法有利被告，依刑
    法第二條第一項前段規定，適用新法即修正後刑法第四十一條第一項之規定，諭
    知易科罰金之折算標準。末查被告未曾受有期徒刑以上刑之宣告，有台灣高等法
    院檢察署刑案紀錄簡覆表在卷足憑，經此刑之宣告後，應知警惕而無再犯之虞，
    本院因認其前開所受宣告之刑以暫不執行為當，併予宣告緩刑二年，以勵自新。
貳、無罪部分：
一、公訴意旨另以：被告乙○○係臺北縣三重市○○○路六六號七樓之五陞弘公司負
    責人，為從事業務之人，陞宏公司向臺北縣五股鄉公所標得位於臺北縣五股鄉五
    福村「五股坑溪堤防防迅道路施做及綠美化工程」，原應注意將該工程交付他人
    承攬時，應於事前告知該承攬人有關其事業工作環境、危害因素暨相關安全措施
    ，而依其智識、能力及當時之情形又無不能注意之情事，竟於八十九年間將前開
    工程交付設於苗栗縣大湖鄉明湖村八三之一號之「育忠企業社」承攬時，疏未注
    意告知育忠企業社相關工作環境危害因素，督促其注意提供必要之安全設備，防
    止墜落、崩塌等之虞引起之危害。嗣於八十九年五月七日十一時許，因育忠企業
    社未設置擋土支撐，致河床旁擋土牆滑落倒塌，壓擊現場施工之吳幸明，引發吳
    幸明胸腹部出血併窒息而當場死亡。因認被告乙○○涉犯刑法第二百七十六條第
    二項之業務過失致死罪嫌云云。
二、按犯罪事實應依證據認定之，無證據不得推定其犯罪事實；不能證明被告犯罪者
    ，應諭知無罪之判決，刑事訴訟法第一百五十四條、第三百零一條第一項分別定
    有明文。又刑事訴訟法上所謂認定犯罪事實之證據，係指足以認定被告確有犯罪
    行為之積極證據而言，該項證據自須適合於被告犯罪事實之認定，始得採為斷罪
    資料；且認定事實所憑之證據，其為訴訟上之證明，須達於通常一般人均不致有
    所懷疑，而得確信其為事實之程度者，始得採為有罪之認定，倘其證明尚未達到
    此一程度，而有合理之懷疑存在時，尚難為有罪之認定基礎（參照最高法院二十
    九年上字第三一○五號、四十年台上字第八六號判例）。再刑法上之過失犯，指
    在法律上有注意義務，事實上亦能注意，竟欠缺注意，致發生一定之結果，此結
    果與其欠缺注意在客觀上有相當因果關係者，始足當之。如行為人並無注意義務
    或注意能力，或在客觀上非其所能注意，即難認有何過失可言。
三、訊之被告乙○○否認其有何業務過失致人於死之罪責，辯稱：其係陞弘公司負責
    人，負責公司之營運與財務業務，至於工地現場之監工，則由常駐之工地主任協
    調，並負責注意有關工作環境、危害因素之防止，本件工程已派有工地主任丙○
    ○等語。經查，被告乙○○固為陞弘公司負責人，此據被告自認，並有公司基本
    資料查詢表附卷可參。惟陞弘公司就本件工程確已派有常駐之工地主任丙○○，
    負責該工地之協調、監工，此亦為共同被告丙○○所供認之事實，故以從事營造
    工程業而言，能注意防止工地現場危害勞工安全衛生之異常現象發生者，應屬實
    際親臨工地監督、指揮工程之人，而非單純經營營造事業身分之人。另查，本件
    舊有擋土牆瞬間倒塌原因經勞檢所評估推測可能為（甲）鋼軌樁打設及舊有擋土
    牆護岸挖除時，破壞崩塌處擋土牆之結構、（乙）基礎開挖及連日下雨造成擋土
    牆後方土壓力上升，穩定性降低、（丙）未在該處設擋土支撐、（丁）該處橋樑
    重車經過造成震動等因素，有該所之職業災害檢查報告書七、災害原因分析之記
    載在卷可查（參相驗卷第六十七頁、六十八頁），故事故原因存有下雨、重車經
    過等現場實際情況，此等因素自非實地指揮工程、監工之被告乙○○所能注意。
    公訴意旨徒以其係公司負責人，遽為認定被告違反應注意能注意而不注意之義務
    自屬有所懷疑，尚不得確信其為事實。至於公訴人以陞弘公司將本件工程交付次
    承攬人時，未依勞工安全衛生法第十七條之規定，於事前告知次承攬人有關其事
    業工作環境、危害因素暨相關安全措施，認為被告負有刑事過失責任云云，此告
    知義務之違反，縱屬真實，亦僅被告應否負同法第三十四條第二款之行政責任，
    不能援為刑事過失構成要件之要素。此外，復無其他積極之證據足以認定被告有
    何過失犯行，其犯罪為不能證明，應為無罪之諭知。
據上論斷，應依刑事訴訟法第二百九十九條第一項前段、第三百零一條第一項，刑法
第二條第一項前段、第二百七十六條第二項、第四十一條第一項、第七十四條第一款
，罰金罰鍰提高標準條例第一條前段、第二條，判決如主文。
本案經檢察官黃重鋼到庭執行職務
中      華      民      國      九十      年      十    月      九      日
                                  臺灣板橋地方法院刑事第三庭
                                          法  官    陳財旺
右正本證明與原本無異。
如不服本判決，應於判決送達後十日內，向本院提出上訴狀。
                                          書記官    張惠芳
中      華      民      國      九十      年      十    月      九      日
附錄本案論罪科刑法條全文：
（刑法第二百七十六條）
因過失致人於死者，處二年以下有期徒刑、拘役或二千元以下罰金。
從事業務之人，因業務上之過失犯前項之罪者，處五年以下有期徒刑或拘役，得併科
三千元以下罰金。


司法院資訊處製作；財團法人民間司法改革基金會備份。
